最高法院刑事判決　　　　　　　　　　　　　　　八十六年度台上字第二○八三號
　　上　訴　人　丁 ○ ○
　　　　　　　　乙 ○ ○
　　　　　　　　甲○○○
　　　　　　　　丙 ○ ○
　　共　　　同
　　選任辯護人　謝慶輝律師
　　　　　　　　李明益律師
　　　　　　　　吳文琳律師
右上訴人等因偽造文書案件，不服台灣高等法院高雄分院中華民國八十五年九月十二
日第二審更審判決（八十三年度重上更(三)字第二○號，起訴案號台灣屏東地方法院檢
察署七十九年度偵字第一九七四、二一七九、二二一四、二二一三、二○八九、二六
六○號），提起上訴，本院判決如左：
    主  文
原判決撤銷，發回台灣高等法院高雄分院。
    理  由
本件原判決撤銷第一審判決，改判認上訴人丁○○、乙○○、甲○○○、丙○○共同
牽連犯現行商標法第六十二條第一款、第二款，刑法第二百十六條、第二百十條、第
二百十五條、第二百五十五條第一項之罪，從一重論處上訴人等共同連續行使偽造私
文書，足以生損害於他人罪刑，固非無見。惟查：(一)我現行商標法係採註冊保護主義
，於註冊核准之專用期間，始受保護，此觀商標法第二條、第廿一條、第廿四條及第
六十二條之規定自明，本件依原判決認定之事實，上訴人等係於民國七十五年間起，
至七十九年六月間，連續使用美商寶鹼公司及英商聯合利華開發股份有限公司在我國
業經註冊，取得商標專用權之「Head & Shoulders」、「PERT PLUS」、「Sunsilk」
商標，於其等產製之洗髮精，行銷國外等情。但原判決又援引附表為事實之一部，依
原判決附表二之記載，其中編號８「Head & Shoulders」、編號９「 PERT PLUS」商
標，其專用期間截止日均為「七十三年九月三十日」，另編號１０「 Sunsilk」商標，
其專用期間則至「七十七年七月十五日」截止。倘均無訛，則上訴人等於該「Head &
Shoulders」、「PERT PLUS」商標之專用期間屆滿後，及自七十七年七月十六日該「
Sunsilk 」商標專用期間屆滿日起，分別於其等產製之洗髮精使用上開商標，行銷國
外部分之行為，是否亦應成立商標法第六十二條第一項之罪，即非無斟酌之餘地。又
商標法第六十二條第一款係以「意圖欺騙他人，於同一商品或類似商品，使用相同或
近似於他人註冊商標之圖樣」為要件。如果於非同一或類似之商品，雖使用相同或近
似於他人註冊商標之圖樣，即與該條款之構成要件有間。故使用相同或近似他人商標
之圖樣於如何之商品，其商品之名稱，必須於事實欄內詳予記載，始足為適用法令之
基礎。原判決於事實(七)部分，僅籠統記載「上訴人等亦明知VASELINE INTENSIVE CAR
-E商標，係美商且士寶旁氏股份有限公司在我國已取得商標專用權，專用於各種化粧
品，竟使用且士寶旁氏公司上述近似之 VASELINE HAIR TOINC商標，製造產品，並標
上 Vaseline is a Registered Tradmark，將之行銷於沙烏地阿拉伯……」等情，而
於該產品名稱為何﹖是否與化粧品為同一或類似之商品，並未明確認定，詳細記載，
依上開說明，亦不足為適用法令之依據。(二)上訴人等一再辯稱伊等產製之嬌生嬰兒洗
髮精係伊朗人FAZL CHORAYSHI委託製造，標籤、紙箱、瓶子亦由該人提供等語，並提
出授權書、委託書及「 INVOICE」為證（第一審卷第四十九頁至第五十四頁），該「
INVOICE 」並經台灣省進出口商業同業公會聯合會判定應屬買賣契約之性質。而依該
「INVOICE 」及委託書觀之，均由FAZL CHORAYSHI代表 TOLINOR MARKAZ SAZ CO簽署
，從形式上觀察，乃屬有效之文書，原審如認該伊朗國（德黑蘭）是否果有該公司之
設立，及該FAZL CHORAYSHI是否有權代表該公司簽署文件﹖均尚有可疑，非不可透過
我駐外單位，詳予查明，原審未予調查，率以「該所謂伊朗人FAZL CHORAYSHI未經我
國駐外單位證實其存在」云云，認該「 INVOICE」不具任何證明力（原判決第十一頁
第八－十行）。對委託書則置而未論，亦有未當。(三)據證人莫克彎尼於原審證稱：「
我任職之伊登公司與他（上訴人等）簽約生產嬌生產品洗髮精，由我們給他訂單，請
他代為製造洗髮精」、「是伊朗公司授權給許某的」、「美占公司、美商寶鹼公司、
英商聯合利華公司、德商拜爾道夫公司、美商且士寶旁氏股份有限公司之產品，不是
許某製造的」、「（起訴書附表、編號４、８、９、所示之物）此為一九九○年五
月，我們三月開訂單，約定五月出口（但未出口之物），我們以廿呎貨櫃裝放，自台
北運至屏東許先生公司，擬與許先生裝廿呎（貨櫃）之洗髮精合併放入另一『四十呎
』之貨櫃出口（即併櫃）」等語（原審更(一)卷八十二年六月十六日筆錄），與證人張
財壽證稱：「七十九年五月曾幫卸貨櫃內物品，……我們二人搬運，從貨櫃到倉庫，
……約搬一小時」（更(一)卷八十二年六月卅日筆錄）。及證人蘇榮勳證稱：「好像有
個外國人委託從台北運到屏東鹽埔」、「東西鎖著，叫我直接送給一位姓許的，那外
國人亦隨車到屏東，我只知道搬下來是一瓶瓶的東西，……」（原審上訴字卷第七十
五頁反面、第七十六頁）、「我是打開時有看到很多洗髮精」、「當時有個外國人押
貨，……那個外國人不會講中國話，……牌子有很多種，裡面當時已裝滿了洗髮精，
而不是空瓶子，……」、「我看過是上訴字卷第一八一頁之產品（按指Head Shoulde
-rs 洗髮精）」（更(三)卷(一)第一五○頁正反面、第一五一頁反面）等語，並無相悖。
原審未綜合上開證人之全部供述，竟以「莫克彎尼又經被告（上訴人）要求本院前審
傳訊，而到庭證稱：爾後訂購者曾託一貨櫃車司機載運一個廿呎貨櫃之貨物，由台灣
北部南下全統企業社，擬併同貨櫃輸出」，而以「既無主人隨同南下，莫氏亦不在場
，如何由北部運抵南部窮鄉僻壤之地」（原判決第九頁倒數第六行至第三行），並以
「依上訴人等所辯，受伊朗人委託製造之物，其一切標籤、紙箱、瓶子均係買方提供
，則賣方只是將產品裝入瓶中而已，似此情狀，則買方交付之物，與將來賣方交付時
，其外表體積必然不變，而重量大增，『所用貨櫃大小必然相同，豈容再將壯生公司
以外，堆積如山之龐大繁多貨物，併入大小不變之貨櫃』，……」云云（原判決第十
五頁第四－七行），認莫克彎尼之上開證言，係「臨訟串飾」之詞，採證亦難謂為適
法。另縱觀全卷，莫克彎尼除證稱：「伊朗人有給許先生四十萬元（新台幣）做訂金
」外，並無「其中十萬元為定金，餘卅萬元係還許某」云云之供述，原判決竟謂「莫
克彎尼稱係（付款）四十萬元，復謂其中十萬元為定金，餘卅萬元還許某云云」，據
以說明「被告等（上訴人）於本院前審已一再辯稱本件係首筆交易，以往並無類似情
事，豈有償還舊債可言」，而認莫克彎尼之上開證言亦係「臨訟勾串之詞」（原判決
第九頁第十一－十五行），與卷內資料亦不相符合。(四)犯商標法第六十二條、第六十
三條之罪，其所製造、販賣、陳列、輸出或輸入之商品不問屬於犯人與否，沒收之。
商標法第六十四條定有明文。本件依卷內資料，在該全統企業社查扣之仿冒商標之商
品共為嬌生嬰兒洗髮精三七五西西裝五百七十六瓶、二五○西西裝三百卅六瓶，No m
-ore tears Atlie嬰兒洗髮精一千四百四十瓶（見警卷第十六頁）。另依卷附照片所
示，似亦有查得仿冒「Head & shoulders」等商標之商品（見偵字第一九七四號卷第
一○一頁），原審竟僅對其中之嬌生嬰兒洗髮精三七五西西裝一百六十八瓶，二五○
西西裝一千二百四十八瓶諭知沒收（原判決附表三），對其餘部分，尤對查獲之仿冒
「Head & Shoulders」等商標之商品等部分，並未查明其數量，而均置而未論，亦有
判決不適用法則之違法，應認仍有發回更審之原因。
據上論結，應依刑事訴訟法第三百九十七條、第四百零一條，判決如主文。
中      華      民      國    八十六    年      四      月     十六     日
                              最高法院刑事第四庭
                                  審判長法官  莊  來  成
                                        法官  王  德  雲
                                        法官  謝  俊  雄
                                        法官  林  永  茂
                                        法官  白  文  漳
      右正本證明與原本無異
                                              書  記  官
中      華      民      國    八十六    年      四      月    二十一    日
